【裁判字號】    96,再易,34
【裁判日期】    980729
【裁判案由】    再審之訴
【裁判全文】
臺灣臺北地方法院民事判決              96年度再易字第34號
再審原告    甲○○
訴訟代理人  陳昭全律師
複代理人    陳麗玢律師
再審被告    乙○○
上列當事人間請求再審之訴事件，再審原告對於本院民國96年6
月6日所為95年度簡上字第527號確定判決提起再審之訴，本院判
決如下：
    主  文
再審之訴駁回。
再審訴訟費用新臺幣貳萬仟佰柒拾伍元由再審原告負擔。
    事實及理由
一、按再審之訴，應於30日之不變期間內提起，前項期間，自判
    決確定時起算；判決於送達前確定者，自送達時起算；其再
    審之理由發生或知悉在後者，均自知悉時起算，民事訴訟法
    第500條第1項、第2項定有明文。經查，本院95年度簡上字
    第527號判決（下稱原確定判決）於民國（下同）96年6月11
    日送達再審原告，有送達證書附卷可參，是再審原告於96年
    7月10日提起本件再審之訴，尚未逾30日之不變期間，合於
    首揭規定，先予陳明。
二、再審原告主張：
（一）原確定判決有民事訴訟法第496條第1項第1款「適用法規
      顯有錯誤」之情形：
   1、依票據法第13條之反面解釋，直接當事人間仍得以自己與
      執票人間所有之抗辯事由對抗執票人，於直接前後手之執
      票人行使票據權利時，發票人得以原因關係以為抗辯，該
      抗辯事由之舉証責任，應區分為「欠缺原因關係」及「非
      以欠缺原因關係」而論，或由主張積極事實、法律關係存
      在之人負舉証責任，而非如原確定判決所述「在票據債務
      人並不否認系爭支票簽證之真正性，而僅辯稱與執票人間
      無原因關係存在時，票據債務人自應進一步就系爭票據何
      以脫離其持有或得以為執票人取得等情為具體說明，再視
      其所主張事由之內容定其舉証責任」。票據債務人若已提
      出原因關係不存在之抗辯，並不必然有義務提出「系爭票
      據以何種方式脫離持有」之抗辯或說明，又依最高法院78
      年台上字第485號判例理由，認定應由票據債務人就其抗
      辯事由負舉証責任，依其反面解釋，如票據債務人主張「
      原因關係不存在」、「原因關係之欠缺」時，則應由票據
      債權人就原因關係存在負舉証責任，是以票據債務人並無
      具體說明系爭票據如何脫離持有之義務，則原審法院上開
      論斷既未說明其依據，甚且違背舉証責任之法則，其確定
      判決自有適用法規顯有錯誤之違法。
   2、再依最高法院81年度台上字第879號、87年度台上字第160
      1號便遵循前揭判例意旨而認定「支票為無因証券，票據
      債務人不得以自己與發票人或執票人前手間所存在之抗辯
      事由，對抗執票人。然發票人非不得以自己與執票人間所
      存之抗辯事由對抗執票人，此觀票據法第13條本文之反面
      解釋自明。又如發票人一旦提出其基礎原因關係不存在之
      對人抗辯，執票人自應就該基礎原因關係存在之積極事實
      ，負舉証責任」。亦即將其區分為：若票據債務人以「基
      礎原因關係不存在」為抗辯事由時，應由票據債權人就「
      基礎原因關係存在」之積極事實負舉証責任；而若票據債
      務人非以「基礎原因關係不存在」為抗辯事由時，則應由
      票據債務人負舉証責任。本件再審被告固主張伊係因借款
      予再審原告而直接收受系爭支票，而再審原告則否認之，
      提出其基礎原因關係不存在之對人的抗辯，則再審被告對
      於已交付借款、消費借貸關係有效成立之積極事實，自應
      負舉証責任。本件再審原告除抗辯「系爭支票係被上訴人
      （再審被告）之女兒詹淑恩未經上訴人（再審原告）授權
      所開立」外，另提出「基礎原因關係不存在」之對人抗辯
      ，此二種抗辯事由可同時併存，而依其抗辯內容區分其舉
      証責任之分配，就「系爭支票係被上訴人（再審被告）之
      女兒詹淑恩未經上訴人（再審原告）授權所開立」之抗辯
      事由，或應由再審原告負舉証責任，且縱使再審原告無法
      証明系爭支票係遭訴外人詹淑恩盜用印章簽發，然再審原
      告既已提出「基礎原因關係不存在」之對人抗辯，依前開
      判例、判決意旨，再審被告自應就其取得系爭票據原因關
      係存在之積極事實負舉証責任，而非如原確定判決所認「
      票據債務人自應進一步就系爭票據何以脫離其持有或得以
      為執票人取得等情為具體說明，再視其所主張事由之內容
      負其舉証責任之分配」，因此再審原告就「系爭支票係被
      上訴人（再審被告）之女兒詹淑恩未經上訴人（再審原告
      ）授權所開立」之抗辯或未能盡其舉証責任，然就「原因
      關係不存在」之消極抗辯，自應由主張原因關係存在積極
      事實之再審被告負舉証責任，原審法院就舉証責任分配之
      法則顯有誤解，則其確定判決自有適用法規顯有錯誤之違
      法。
（二）原確定判決違反舉證責任之法則，且依自由心証判斷事實
      之真偽，顯不符民事訴訟法第222條規定，其確定判決自
      有適用法規顯有錯誤之違法情形：
   1、再審被告主張再審原告向其借款，再審被告再先後匯款50
      萬、100萬元入再審原告所經營勝達公司之帳戶內，再審
      原告再交付系爭支票作為此借款清償之擔保，本件再審被
      告固有匯款至勝達公司之帳戶內，然款項交付之原因關係
      甚多，並不必然為消費借貸關係，且就再審原告是否與其
      成立消費借貸之約定乙事，既經再審原告予以否認，就此
      有利於再審被告之事實，本應由再審被告負舉証責任，惟
      原審法院卻以再審原告無法具體說明收受前述款項之原因
      為何，及未能証明系爭支票係遭訴外人詹淑恩盜用之事舉
      証証明，而兩造間在系爭支票簽發前後時有款項往來，即
      認再審被告所稱「因交付前述借款與上訴人 (再審原告）
      後，始收受系爭支票作為擔保」屬實，則其確定判決自有
      違舉証責任之法則。
   2、再審原告於94年間因再審被告提示系爭支票時，即知悉再
      審被告持有系爭支票，此時該張票據既因存款不足為由而
      退票不獲付款，再審原告並無金錢上損失，而再審原告固
      得以雙方並無債權債務關係或再審被告惡意取得票據為由
      ，而訴請確認系爭支票債權不存在或請求返還系爭支票，
      惟若再審被告不於一年內提起訴訟，該票據請求權亦因時
      效而消滅，再審原告何需先行提起訴訟，況且若再審被告
      提起給付票款之訴訟時，再審原告亦得以未積欠再審被告
      任何款項為抗辯事由，以為對抗，則原審法院依何種經驗
      法則、論理法則而來認定再審原告遲未對再審被告為任何
      請求返還系爭支票等主張，即可見再審被告所稱為擔保前
      述借款交付而取得再審原告所交付系爭支票一節，應為實
      在，由此可見原審法院依自由心証判斷事實之真偽，顯不
      符上開法條之規定，其確定判決自有適用法規顯有錯誤之
      違法。
   3、就再審被告所稱借款150萬元予再審原告乙事，再審被告
      於原第一審法院已先稱係以現金給付，嗣再提出匯款資料
      改稱係以匯款給付，然匯款支付之款項並不足以為証明其
      原因係借貸關係，且再審被告屢次誤記借款交付之情形，
      再審被告所稱「借款交付係以匯款之方式為之」是否屬實
      ，即令人懷疑。惟原審法院卻僅以兩造間之前確已有多次
      款項往來之狀況，而無視再審被告於原第一審法院已曾更
      正借款交付之方式，於原審法院應已無誤記之空間，卻認
      再審被告主張「以匯款方式交付借款」之主張為可採，其
      判決理由顯有違經驗法則、論理法則，而有適用法規顯有
      錯誤之違法。
（三）原審確定判決有違反民事訴訟法第221條、第277條規定之
      違法情形：
   1、本件再審原告主張再審被告所兌領之該25張票款，係基於
      不當得利關係所取得之利益，再審被告既未說明其兌付該
      25張票款之緣由，然原審法院卻逕認「上訴人（再審原告
      ）所指曾兌付與被上訴人（再審被告）之25張支票之發票
      日係自90年7月20日迄至93年9月15日，長達3年餘之期間
      內所陸續簽發並兌現，多數支票之面額且達百萬餘元，若
      如上訴人（再審原告）所述被上訴人（再審被告）僅曾匯
      款5,434,000元給伊，其焉有無端在長達3年期間多次同意
      兌付高額票款，而僅為抵償被上訴人（再審被告）前述金
      額匯款之理。是以，上訴人（再審原告）兌付各該25紙票
      款與被上訴人（再審被告）之緣由，顯有基於其等間其他
      款項往來情由所交付之可能」，亦即原審法院於再審原告
      抗辯再審被告兌領該25張票款係不當得利，再審被告就其
      兌領該25張票款之緣由，並未提出說明，亦未証明其兌領
      該25張票款之緣由下，自行認定「顯有基於其等間其他款
      項往來情由所交付之可能」，其確定判決自有適用法規顯
      有錯誤之違法。
   2、本件再審原告主張再審被告所兌領之該25張票款，係基於
      不當利關係所取得之利益，依民法第179條之規定本負有
      返還之義務，縱使再審原告對系爭票款負有給付之義務，
      再審原告爰再依民法關於抵銷之規定予以主張抵銷，此時
      再審被告若認其對該25張票款係具有法律上之原因而取得
      利益，則就此有利、積極之事實，再審被告應負有舉証之
      義務，然原審法院於再審被告並未盡其舉証責任之情形下
      ，自行推測「上訴人（再審原告）兌付各該25紙票款與被
      上訴人（再審被告）之緣由，顯有基於其等間其他款項往
      來情由所交付之可能」，況且既稱有此可能，意即原審法
      院亦不敢確定該25張票款均係因其他款項往來情由所交付
      ，則於再審被告並無法舉証以使原審法院深信確為如此之
      情形下，此時焉能認定再審被告就該25紙票款均無不當得
      利之情形？如何認定再審原告不得以不當得利返還請求權
      之債權與再審被告之系爭票款債權主張抵銷？是以原審法
      院之確定判決有適用法規顯有錯誤之處。
三、再審被告答辯則以：
（一）就舉證責任分配錯誤部分：
   1、再審原告於前審一再空言再審被告持有票據無原因關係存
      在，惟未見其舉證證明，渠主張依民事訴訟法第277條規
      定應由再審被告負舉證責任云云，再審被告於前審上訴理
      由即已主張，且經前審判決認定後敗訴確定，再審原告仍
      持此提起本件再審之訴，顯無理由。
   2、再審原告復援引最高法院78年台上字第485號判決（再審
      原告誤為判例）之判決理由竟衍伸創設出：票據債務人就
      票據抗辯事由應區分「原因關係欠缺」「非原因關係欠缺
      」而為分配舉證責任，顯無理由，更與票據無因性不合，
      不足採信。按，前揭判決意旨，已明白揭示票據債務人以
      自己與執票人間所存抗辯之事由，對抗執票人，應由票據
      債務人就該抗辯事由負舉證之責任，再審原告主張應區分
      票據債務人抗辯事由，而為分配舉證責任，顯無理由。
   3、再按，系爭支票既為真正，再審原告又未舉證證明再審被
      告取得該系爭支票為惡意，則再審原告應負票據責任，不
      容再審原告空言主張票據原因關係不存在，而免其票據責
      任。支票上權利，依支票文義而發生，與其基礎之原因關
      係各自獨立，支票上權利之行使，不以其原因關係存在為
      前提；票據為無因性證券，乃票據上之權利義務，僅因票
      據行為而發生，與票據授受之原因如何無關，故票據債權
      人行使其權利時，無庸證明其票據授受之原因，發票人提
      出單純原因關係不存在抗辯，此屬對執票人行使票據權利
      之障礙事由，發票人以此排除票款給付，則應就原因關係
      不存在之權利障礙事由負舉證責任，而非如再審原告所謂
      其因主張原因關係不存在屬主張消極事實而不負舉證責任
      。本件再審原告單純提出基礎原因關係不存在之抗辯為理
      由拒付票款，卻未就系爭票據何以脫離其持有或得以為執
      票人取得等情為具體說明及舉證，再審原告以此主張原確
      定判決違反民事訴訟法第277條舉證責任之分配之規定，
      提起本件再審之訴顯無理由。
（二）就再審原告主張原確定判決就「可見被上訴人所稱為擔保
      前述借款交付而取得上訴人所交付系爭支票一節，應為實
      在」之認定事實，以及原審法院認定「再審原告遲未對再
      審被告為任何請求返還系爭支票等主張，即可見再審被告
      所稱為擔保前述借款交付而取得再審原告所交付系爭支票
      一節應為實在」，違反民事訴訟法第222條規定部分：
   1、按，原確定判決以：「被上訴人（再審被告）對於持有系
      爭支票之票據原因關係，已說明係上訴人（再審原告）為
      之前借款清償之擔保所交付，關於上訴人向其借款之經過
      ，並已敘明甚詳，復參酌前述上訴人並未能就系爭支票係
      遭訴外人詹淑恩盜用一節舉證證明之，且兩造間在系爭支
      票簽發前後顯時有款項往來，足見被上訴人所稱為擔保前
      述借款交付而取得上訴人所交付系爭支票一節，應為實在
      。」（前審判決書第3頁最末一行以下），原確定判決依
      兩造所提證據認定事實並判斷法律效果從而為判決，並無
      違經驗、論理法則，再審原告主張原確定判決認定事實錯
      誤云云，顯不得以之為再審理由而提起再審之訴，故其提
      起本件再審之訴顯無理由。
   2、原審法院認定再審原告遲未對再審被告為任何請求返還系
      爭支票等主張，即可見再審被告所稱為擔保前述借款交付
      而取得再審原告所交付系爭支票一節應為實在，有違民事
      訴訴法第222條第1、3項規定部分：前審判決經調查兩造
      間在系爭支票簽發前後顯有多次款項往來，再審被告先後
      於92年11月27日指示兒子詹騏鴻匯款500, 000元、於93年
      1月12日或14日匯款1,000,000元，並提出記載前述以再審
      被告之子詹騏鴻名義匯款入勝達公司帳戶之存摺明細影本
      一份為證，再審原告亦不爭執確有收受該二筆款項，且再
      審原告未能就系爭支票係遭訴外人詹淑恩盜用一節舉證證
      明之，反而由其自承系爭支票發票日前後即曾有以自己名
      義簽發支票交由再審被告兌領多次票款，兩造間有金錢往
      來之事實，既經再審原告自認，前審判決認系爭支票係再
      審原告向再審被告借款所交付，即無違民事訴訟法第222
      條規定。
（三）就再審原告主張原確定判決違反民事訴訟法第221條辯論
      主義部分：
   1、再審原告所兌付之25張支票，發票日自90年7月20日至93
      年9月15日，長達3年餘之期間所陸續簽發並兌現，若非兩
      造間有金錢往來，焉有無端在長達3年期間多次同意兌付
      高額票款而迄至本件訴訟提起前均無異議？再審被告歷年
      來以匯款、現金方式借款予再審原告並非僅有0000000元
      ，再審被告於原審已陳述綦詳，原審判決認再審原告兌付
      各該25紙票款與再審被告之緣由，顯有基於其等間其他款
      項往來情由所交付之可能，亦無違誤。
   2、再審原告既主張再審被告就25張支票票款獲有不當得利，
      自應證明再審被告受有利益且其受益為無法律上之原因，
      乃一再空言再審被告為不當得利云云，對有何不當得利之
      成立要件，應負舉證責任而未舉證，並據以主張原審所認
      有違法提起本件再審之訴，顯非可採。且再審原告以訴外
      人詹淑恩盜用印章簽發支票提起侵占及偽造有價證券等罪
      之自訴，詹淑恩亦提起誣告罪之反訴，業經台北地方法院
      判決詹淑恩無罪，再審原告誣告判處一年有期徒刑減刑為
      六月，有該判決書附卷可稽，足見再審原告主張支票遭盜
      用之事，顯不足採。
四、法院之判斷及得心證之理由：
（一）按，再審之訴顯無再審理由者，得不經言詞辯論，以判決
      駁回之，民事訴訟法第502條第2項定有明文。次按民事訴
      訟法第496條第1項第1款所謂適用法規顯有錯誤者，係指
      確定判決所適用之法規顯然不合於法律規定，或與司法院
      現尚有效及大法官會議之解釋，或最高法院尚有效之判例
      顯然違反者而言，並不包括消極不適用法規之情形在內，
      此觀該條款之文義，並參照同法第468條將判決不適用法
      規與適用不當二者並舉之規定自明，最高法院60年台再字
      第170號判例著有明文。復按，票據行為乃不要因行為，
      執票人不負證明關於給付原因之責任，如票據債務人主張
      執票人取得票據係無對價或以不相當對價取得或惡意取得
      ，應由該票據債務人負舉證責任，最高法院85年台上字第
      286號判決意旨可參。再審原告雖提出最高法院81年台上
      字第879號判決等主張：票據債務人若以「基礎原因關係
      不存在」為抗辯事由者，應由票據債權人就「基礎原因關
      係存在」之積極事實負舉證責任云云，蓋票據係無因證券
      、流通證券，為保障交易安全、促進票據流通，故使票據
      原因關係及票據關係分離，執票人無須就其取得票據之原
      因負舉證之責。惟於直接前後手之間若存有抗辯事由，即
      無上開目的之考量，票據債務人仍得以其與執票人間之抗
      辯事由對抗之，自無票據無因性原則之適用。
（二）又查，再審原告主張原確定判決有民事訴訟法第496條第1
      項第1款「適用法規顯有錯誤」之情形，無非以：再審原
      告已主張再審被告持有系爭支票係無原因關係，再審被告
      未就原因關係舉證、故有違民事訴訟法第277條規定之舉
      證責任規定云云，按，確定判決有民事訴訟法第496條第1
      項各款所列情形之一者，當事人得以再審之訴對之聲明不
      服，但當事人已依上訴主張其事由或知其事由而不為主張
      者，不在此限，為同條但書所明定。該但書之規定，係以
      當事人已依上訴主張其事由，則其事由已受上級法院審判
      ，為訴訟經濟計，乃不許當事人復以再審之方法更為主張
      。經查：再審原告於前審程序中僅一再空言再審被告持有
      系爭票據無原因關係存在，然未見其舉證證明系爭票據何
      以脫離其持有為持票人所取得，渠雖主張依民事訴訟法第
      277 條規定，由再審被告負舉證責任等語，然再審原告業
      於前審上訴理由即已主張，且經原確定判決認定：「本件
      上訴人（再審原告）雖以與被上訴人（再審被告）間並無
      原因關係存在抗辯，惟關於無原因關係存在之情由甚多，
      諸如彼此為支票交付之直接前後手，但當初交付之債之原
      因關係有無效、撤銷等事由而不存在，或票據債務人並未
      同意簽發並交付系爭支票與執票人，而係遭偷竊、盜用等
      均屬之，參諸票據屬文義證券及無因證券，票據上之權利
      義務，悉依票上所載文義定之，與其基礎之原因關係各自
      獨立，目的在保障票據使用之流通性，在票據債務人並不
      否認系爭支票簽發之真正性，而僅辯稱與執票人間無原因
      關係存在時，票據債務人自應進一步就系爭票據何以脫離
      其持有或得以為執票人取得等情為具體說明，再視其所主
      張事由之內容定其舉證責任之分配。」（原判決第四段）
      ，是再審原告主張原判決違反民事訴訟法第277條規定云
      云，業於前審上訴理由即已主張，並經前審判決敗訴確定
      ，再審原告仍執此陳詞提起本件再審之訴，即與民事訴訟
      法第496條第1項但書規定有違，其提起本件再審之訴，顯
      非合法，自無理由。
（三）再審原告復援引最高法院78年台上字第485號判決（再審
      原告誤為判例）之判決理由：「是以執票人行使支票上權
      利時，就其基礎之原因關係確係有效存在，並不負舉證責
      任。反之，若票據債務人以自己與執票人間所存抗辯之事
      由，對抗執票人，依票據法第13條規定觀之，固非法所不
      許，惟應由票據債務人就該抗辯事由負舉證之責任。兩造
      就授受支票之原因關係，雖各執一詞，然與原因關係之欠
      缺究屬有別，上訴人復未能舉證證明另有其他得以對抗被
      上訴人請求之事由存在，則原審為上訴人敗訴之判決，自
      無不合。」，而衍伸創設出：票據債務人就票據抗辯事由
      應區分「原因關係欠缺」、「非原因關係欠缺」而為分配
      舉證責任之方式。惟此分類方式顯無理由，更與票據無因
      性不合。按，支票乃文義證券及無因證券，故支票上之權
      利義務，悉依票上所載文義定之，與其基礎之原因關係各
      自獨立。支票上權利之行使，不以其原因關係存在為前提
      ，是以執票人行使支票上權利時，就其基礎之原因關係確
      係有效存在，並不負舉證責任。反之，若票據債務人以自
      己與執票人間所存抗辯之事由，對抗執票人，依票據法第
      13條規定觀之，固非法所不許，惟應由票據債務人就該抗
      辯事由負舉證之責任，此可由最高法院78年台上字第485
      號判決之意旨，乃明白揭示票據債務人以自己與執票人間
      所存抗辯之事由，對抗執票人，應由票據債務人就該抗辯
      事由負舉證之責任，再審原告主張應區分票據債務人抗辯
      事由，而為分配舉證責任，顯無理由。
（四）再按，「票據行為，為不要因行為，執票人不負證明關於
      給付之原因之責任，如票據債務人主張執票人取得票據出
      於惡意或詐欺時，則應由該債務人負舉證之責」，為最高
      法院64年台上字第1540號判例所揭示，系爭支票既為真正
      ，再審原告又未舉證證明再審被告取得該系爭支票為惡意
      ，再審原告即應負票據責任，再審原告空言主張票據原因
      關係不存在而免其票據責任，即無理由。又支票乃文義證
      券及無因證券，證券上之權利義務悉依證券上所載文句而
      決定其效力，從而支票上權利，依支票文義而發生，與其
      基礎之原因關係各自獨立，支票上權利之行使不以其原因
      關係存在為前提，故其原因關係不存在或無效時，執票人
      仍得依支票文義行使其權利（最高法院49年台上字第334
      號判例）。支票上權利，依支票文義而發生，與其基礎之
      原因關係各自獨立，支票上權利之行使，不以其原因關係
      存在為前提；票據為無因性證券，乃票據上之權利義務，
      僅因票據行為而發生，與票據授受之原因如何無關，故票
      據債權人行使其權利時，無庸證明其票據授受之原因，發
      票人提出單純原因關係不存在抗辯，此屬對執票人行使票
      據權利之障礙事由，發票人以此排除票款給付，則應就原
      因關係不存在之權利障礙事由，負舉證責任，而非如再審
      原告所謂：其因主張原因關係不存在、屬主張消極事實，
      而不負舉證責任。本件再審原告既僅單純提出基礎原因關
      係不存在之抗辯為理由，拒付票款，卻未就系爭票據何以
      脫離其持有或得以為執票人取得等情為具體說明及舉證，
      再審原告以此主張原確定判決違反民事訴訟法第277條舉
      證責任之分配之規定云云，顯無理由。
（五）再審原告復主張原確定判決就「再審原告於系爭支票退票
      後，遲未對再審被告為任何請求返還系爭支票之主張，即
      可見再審被告所稱：系爭支票係為擔保前述借款交付而取
      得一節應為實在」之事實認定，有違民事訴訴法第222條
      第1、3項規定云云。按，「確定判決，除有法定情形得以
      再審之訴聲明不服外，當事人不得更以該確定判決之當否
      為爭執，若無上述法定情形，憑空指摘原確定判決事實錯
      誤或審理疏漏，不問以何程式聲明不服，均為法所不許。
      」（最高法院20年抗字第712號判例參照），「民事訴訟
      法第496條第1項第1款所謂適用法規顯有錯誤者，係指就
      事實審確定之事實，判斷其法律上之效果，適用法規，顯
      有錯誤而言。若事實審確定之事實有錯誤或因確定事實其
      證據之取捨不當或判決有不備理由之情形，要皆與適用法
      規顯有錯誤有間，不得據為再審理由」（77年台再字第54
      號判決參照）。經查：再審原告所簽發之支票經持票人提
      示因存款不足遭退票，其票據信用即有損害，設若該支票
      即由第三人所盜開或再審原告自認不應給付票款，依常理
      而言，名義上之發票人豈可能不主動追究，而被動等候時
      效經過後可以不付款或坐等持票人提起訴訟？再審原告之
      主張顯違常理。況且，再審原告固可主張未積欠直接後手
      之持票人任何款項而拒絕付款，惟持票人若為善意第三人
      （非直接後手），再審原告即不能援用此抗辯拒絕給付票
      款，故再審原告若任由其名義開立之支票遭退票、竟不提
      起消極確認之訴，何以支持其所主張支票遭盜開或無原因
      關係之說法？再查，前審判決經調查兩造間在系爭支票簽
      發前後顯有多次款項往來，再審被告先後於92年11月27日
      指示兒子詹騏鴻匯款500, 000元、於93年1月12日或14日
      匯款1,000,000元，並提出記載前述以再審被告之子詹騏
      鴻名義匯款入勝達公司帳戶之存摺明細影本一份為證，再
      審原告亦不爭執確有收受該二筆款項，且再審原告未能就
      系爭支票係遭訴外人詹淑恩盜用一節舉證證明之，反而由
      其自承系爭支票發票日前後即曾有以自己名義簽發支票交
      由再審被告兌領多次票款，兩造間有金錢往來之事實，既
      經再審原告自認，原確定判決認系爭支票係再審原告向再
      審被告借款所交付，即無所謂違反民事訴訟法第222條規
      定之情事。原確定判決依兩造所提證據認定事實並判斷法
      律效果從而為判決，並無違經驗、論理法則，再審原告主
      張原確定判決認定事實錯誤云云，顯不得以之為再審理由
      而提起再審之訴，故其提起本件再審之訴顯無理由。
（六）再審原告復主張90年7月20日迄93年9月15日，由再審原告
      開立、而由再審被告兌付之25紙支票（金額共計9,943,00
      0元）係不當得利，再審被告就兌領該25張票款之緣由並
      未說明，原確定判決所認定之事實，違反民事訴訟法第
      221條規定辯論主義原則云云。經查：再審原告所兌付之
      25張支票之發票日係自90年7月20日至93年9月15日長達3
      年餘之期間所陸續簽發並兌現，多數支票面額且達數百萬
      元，若非兩造間有金錢往來，其焉有無端在長達3年期間
      多次同意兌付高額票款，而迄至提起本件確定判決所涉之
      訴訟前均無異議？再審被告歷年來以匯款、現金方式借款
      予再審原告，並非僅有5,434,000元，再審被告於原審已
      陳述綦詳，原確定判決認定再審原告兌付各該25紙票款與
      再審被告之緣由，顯有基於其等間其他款項往來情由所交
      付之可能，亦無違誤。再審原告既主張再審被告就25張支
      票票款獲有不當得利，自應證明再審被告受有利益且其受
      益為無法律上之原因，惟其一再空言再審被告為不當得利
      云云，對於不當得利之成立要件並未舉證，再審原告據此
      主張原確定判決所認定有違法，提起本件再審之訴，即不
      足採。
（七）另按，事實審法院認定事實錯誤，就當事人提出之事實及
      聲明之證據疏於調查，或就上訴理由漏未斟酌，僅生認定
      事實錯誤、調查證據欠週或判決不備理由之問題，當事人
      雖得為上訴理由，但非適用法規顯有錯誤，不得提起再審
      之訴（最高法院80年台再字第64號判決參照）。原確定判
      決就再審被告取得系爭支票之原因，已詳盡敘明支票為文
      義證券、無因證券，以再審原告未舉證證明訴外人詹淑恩
      偽造系爭支票之事實，難認再審原告抗辯原因關係不存在
      為有理由（見原確定判決第3頁），揆諸前開說明，難謂
      適用法規顯有錯誤，自不得提起再審之訴。至於再審原告
      另指原確定判決就再審被告屢次誤記借款交付之情形，顯
      與常情有違，或謂再審被告所稱借款交付係以匯款方式為
      之是否屬實，令人懷疑云云，亦屬就原確定判決已詳為判
      斷說明之證據取捨、事實認定等情，重覆爭執，再審原告
      此部分指摘至多亦屬原審就事實之認定是否錯誤或不當等
      ，仍非原確定判決有適用法規顯有錯誤，再審原告執此主
      張再審，容有未洽，亦無可取。
五、綜上所述，原確定判決並無民事訴訟法第496條第1項第1款
    「適用法規顯有錯誤」之再審事由，再審原告執上開理由提
    起本件再審之訴，顯無理由。又按再審之訴顯無再審理由者
    ，得不經言詞辯論，以判決駁回之，民事訴訟法第502條第2
    項定有明文。所謂「顯無再審理由」，係指針對再審原告所
    主張之再審原因，無須另經調查辯論，即可判定其不足以動
    搖原確定判決所為判斷結果而言。本件原確定判決並未具有
    「適用法規顯有錯誤」之再審事由，已如前述，再審原告提
    起本件再審之訴，為顯無理由，爰不經言詞辯論，逕以判決
    駁回之。
六、據上論結，本件再審之訴為無理由，爰依民事訴訟法第502
    條第2項、第78條，判決如主文。
中    華    民    國    98    年    7    月    29    日
                  民事第四庭審判長法  官  周祖民
                                  法  官  鄧德倩
                                  法  官  張瑜鳳
以上正本係照原本作成
本件當事人須以本判決適用法律顯有錯誤為上訴理由時，始得於
本判決送達後二十日內向本院提出上訴狀，如已於本判決宣示後
送達前提起上訴者，應於判決送達後十日內補具上訴理由（均按
他造當事人之人數附繕本）。上訴時應提出委任律師或具有律師
資格之人之委任狀；委任有律師資格者，另應附具律師資格證書
及釋明委任人與受任人有民事訴訟法第466條之1第1項但書或第2
項所定關係之釋明文書影本，並經本院許可後方得上訴最高法院
。
中    華    民    國    98    年    7    月    29    日
                                  書記官  羅元秀


司法院資訊處製作；財團法人民間司法改革基金會備份。
